臺灣花蓮地方法院民事判決
107年度訴字第263號
原      告  陳慈美  
            林玉美  
共      同
訴訟代理人  吳明益律師
            孫裕傑律師
被      告  阮毓琇  
            陳勝德  
共      同
訴訟代理人  許正次律師
            鄭道樞律師
上列當事人間請求侵權行為損害賠償事件，經本院刑事庭移送前
來（107年度附民字第55號)，本院於民國111年6月21日言詞辯論
終結，判決如下：
    主      文
被告應連帶給付原告陳慈美新臺幣609,205元，及自民國107年8
月15日起至清償日止按年息百分之5計算之利息。
被告應連帶給付原告林玉美新臺幣1,061,748元，及自民國107年
8月15日起至清償日止按年息百分之5計算之利息。
訴訟費用由被告連帶負擔。
本判決第1項於原告陳慈美提出新臺幣200,000元供擔保後，得假
執行。但被告提出新臺幣609,205元預供擔保後，得免為假執行
。
本判決第2項於原告林玉美提出新臺幣350,000元供擔保後，得假
執行。但被告提出新臺幣1,061,748元預供擔保後，得免為假執
行。
    事實及理由
一、原告起訴主張：原告陳慈美自民國96年6月15日起至102年5
    月14日間擔任壽豐興業股份有限公司（下稱壽豐公司）董事
    ，並自88年10月26日起即持有壽豐公司股份。原告林玉美自
    95年11月24日起至102年5月14日間擔任壽豐公司監察人，並
    自95年11月24日起即持有壽豐公司股份，原告二人自96年1
    月27日起保管壽豐公司之大小章。詎被告於102年4月間共同
    偽造文書，由被告陳勝德指示被告阮毓琇在董、監事辭職書
    上偽造原告之署押，再將壽豐公司大小章蓋印其上而偽造辭
    職書，將原告之董監職務除去，並將原告分別持有壽豐公司
    股份536,793股、935,743股擅自移轉予訴外人陳義豐，致使
    原告無法就壽豐公司103年間出售坐落花蓮縣○○鄉○○段00○00
    地號土地（下稱系爭土地）所得價金按股權比例分配利益。
    爰依民法第184條前段、第185條規定，請求被告連帶損害賠
    償等語。並聲明：被告應連帶給付原告陳慈美609,205元、
    原告林玉美1,061,748元，及均自起訴狀繕本送達之翌日起
    至清償日止按年息百分之5計算之利息。願供擔保，請准宣
    告假執行。
二、被告均辯稱：被告陳勝德為壽豐公司股份所有人，原告二人
    均為借名之股東，且原告前已概括授權被告陳勝德得為股權
    集中及人事調整（變更董監事）事宜，被告陳勝德處分自己
    股份，被告阮毓琇依其意旨辦理移轉股份，並無不法侵害原
    告權利，原告未因此受有損害。另原告於本件所請求之給付
    ，乃壽豐公司於103年間將系爭土地出售後所得之價金，然
    壽豐公司為一股份有限公司型態，依公司法第232條規定，
    於當年度分派股息及紅利前，應先依法彌補虧損、提列法定
    盈餘公積，公司無盈餘時，不得分派股息及紅利，足見原告
    據以土地出售價金，主張為其應受分配數額，應有誤會等語
    。並聲明：原告之訴駁回。如受不利判決，願供擔保，請准
    宣告免為假執行。
三、經查，壽豐公司已發行股份總數為2,900,000股，被告於102
    年4月間共同偽造原告之署押，將原告持有壽豐公司股份（
    各為536,793股、935,743股，下稱系爭股份)擅自移轉訴外
    人陳義豐名下。又壽豐公司原有系爭土地於103年11月18日
    出售並於同月18日移轉所有權登記與訴外人等情，有壽豐公
    司變更登記表、本院106年度訴字第330號刑事判決、臺灣高
    等法院花蓮分院110年度上更二字第6號刑事判決、土地登記
    謄本、地籍異動索引等件在卷可稽，堪認屬實。
四、本件原告主張被告上開偽造文書行為致使原告無法就壽豐公
    司103年間出售系爭土地所得價金按股權比例分配利益，依
    侵權行為之規定，請求被告連帶賠償損害。被告則以前詞置
    辯。則依兩造主張及上開規定，本件爭執厥於：原告與被告
    陳勝德間就系爭股份有無借名登記關係？原告請求被告連帶
    損害賠償，有無理由？本院判斷如下：
　㈠原告與被告陳勝德間就系爭股份有無借名登記關係？
  ⒈按稱借名登記者，謂當事人約定一方將自己之財產以他方名
    義登記，而仍由自己管理、使用、處分，他方允就該財產為
    出名登記之契約（最高法院99年度台上字第2448號判決意旨
    ）。而當事人主張有利於己之事實者，就其事實有舉證之責
    任（民事訴訟法第277條本文規定）。另借名登記者，出名
    人與借名者間應有借名登記之意思表示合致，始能成立借名
    登記契約；主張借名登記者，自應就該借名登記之事實負舉
    證責任（最高法院102年台上字第1833號判決意旨）。準此
    ，被告主張系爭股份借名登記原告名下，此經原告否認，依
    上開規定及說明，被告就該事實自應負舉證責任。
　⒉惟查，原告於上開刑事案件具狀表示其等壽豐公司股權變化
    ，均係分次有償移轉而來（見106年度偵字第13號卷第25至2
    8、34至36頁），並據原告陳慈美於偵查中具結證稱：伊之
    前與蕭林麗卿投資5筆土地，因該5筆土地出售價款過低而有
    損失，故蕭林麗卿將其壽豐公司股份移轉給伊，95年間伊因
    為與林玉美共同投資土地，故將其壽豐公司股權移轉給林玉
    美，嗣於96年間家族有開會，協議將陳義豐股權移轉給伊，
    怡園股權則歸陳義豐等人所有等語（見106年度偵字第13號
    卷第59頁），核與原告林玉美具結證述之內容大致相符（見
    106年度偵字第13號卷第59頁）。
　⒊又壽豐公司之印鑑章原係由原告二人擔任董事、監察人時所
    保管，倘原告僅係壽豐公司之掛名股東，豈會負責保管壽豐
    公司至關重大之印鑑。而訴外人陳義豐於98年7月29日需向
    原告林玉美借用壽豐公司印鑑章時，亦書立承諾書，載明「
    因變更壽豐興業之負責人為王美玉之需要，而向林玉美借用
    壽豐興業印鑑章，在此承諾僅作以下變更：1.將原負責人由
    陳敏惠變為王美玉。2.將陳敏惠之股權轉220 萬元至王美玉
    名下」等語（見他字480卷13頁），顯見被告陳勝德並不能
    隨意取得壽豐公司印鑑章，亦不能在原告未同意之情形下恣
    意使用印鑑章，更徵原告並非為公司掛名股東。
　⒋承上，復被告亦未能就該事實提出相關證據以實其說，故被
    告此部分辯稱，礙難憑採。
　㈡原告請求被告連帶損害賠償，有無理由？
　⒈按因故意或過失，不法侵害他人之權利者，負損害賠償責任
    。故意以背於善良風俗之方法，加損害於他人者亦同。又數
    人共同不法侵害他人之權利者，連帶負損害賠償責任。不能
    知其中孰為加害人者亦同。造意人及幫助人，視為共同行為
    人。民法第184條第1項、第185條分別定有明文。而關於保
    護之法益，民法第184條第1項前段為權利，後段為一般法益
    ，就主觀責任，前者以故意過失為已足，後者則限制須故意
    以背於善良風俗之方法加損害於他人，故後段規定之侵權行
    為係指違法以及不當加損害於他人之行為而言，至於侵害係
    何權利，要非所問（最高法院86年度台上字第3760號、55年
    台上字第2053號判決要旨）。
　⒉經查，被告既有前述共同偽造原告署押之行為，將原告持有
    壽豐公司股份（各為536,793股、935,743股)擅自移轉訴外
    人陳義豐名下，被告行為自具有違法性質，應認係故意以背
    於善良風俗方法加損害於原告。又壽豐公司原有系爭土地於
    103年11月18日出售並於同月18日移轉所有權登記與訴外人
    ，所得價金在一定條件下自得分配公司股東。被告固辯稱壽
    豐公司出售系爭土地所得價金，應先彌補虧損、提列法定盈
    餘公積，如有盈餘時，方得分派股息及紅利云云，然被告就
    壽豐公司當年是否確有以該價金所得彌補虧損、提列公積等
    ，並未提出相關事證以實其說，尚難認為真實。據上，原告
    依其持有壽豐公司股份比例（原告陳慈美18.51％，原告林玉
    美32.26％），按被告未爭執之系爭土地前後公告現值差額（
    89年1月、103年11月）計算所失利益，故原告陳慈美因此受
    損609,205元（計算式：3,291,222元*0.1851=609,205元）
    ，原告林玉美因此受損1,061,748元（3,291,222元*0.3226=
    1,061,748元），原告請求被告連帶賠償上開損害，應屬有
    據。
五、另按給付無確定期限者，債務人於債權人得請求給付時，經
    其催告而未為給付，自受催告時起，負遲延責任。其經債權
    人起訴而送達訴狀，或依督促程序送達支付命令，或為其他
    相類之行為者，與催告有同一之效力；遲延之債務，以支付
    金錢為標的者，債權人得請求依法定利率計算之遲延利息；
    應付利息之債務，其利率未經約定，亦無法律可據者，週年
    利率為百分之5，民法第229條第2項、第233條第1項前段、
    第203條分別明文。本件侵權行為損害賠償之債，係屬無確
    定期限者，並以支付金錢為標的，又本件起訴狀於107年8月
    14日送達被告（附民卷41-6頁），則依上開規定，原告並請
    求自起訴狀繕本送達翌日（即107年8月15日）起至清償日止
    ，按年息百分之5計算之利息，亦屬有據。
六、從而，原告陳慈美、林玉美依據侵權行為之法律關係，分別
    請求被告連帶給付609,205元、1,061,748元及均自107年8月
    15日起至清償日止按年息百分之5計算之利息，為有理由，
    應予准許。兩造陳明願供擔保聲請宣告假執行及免予假執行
    ，核無不合，分別酌定相當擔保金額而准許。
七、本件事證已臻明確，兩造其餘攻擊方法及所提之證據，核與
    判決結果不生影響，爰不一一論述。
八、依民事訴訟法第78條、第85條第2項、第390條第2項、第392
    條第2項，判決
    如主文。
中　　華　　民　　國　　111 　年　　7 　　月　　12　　日
                  民事第一庭  法　官  范坤棠　
以上正本係照原本作成。
如對本判決上訴，須於判決送達後20日內向本院提出上訴狀。
如委任律師提起上訴者，應一併繳納上訴審裁判費。
中　　華　　民　　國　　111 　年　　7 　　月　　12　　日
                              書記官  胡旭玫